【裁判字號】    98,交易,28
【裁判日期】    981231
【裁判案由】    過失傷害
【裁判全文】
臺灣基隆地方法院刑事判決              98年度交易字第28號
公  訴  人  臺灣基隆地方法院檢察署檢察官
被      告  乙○○
上列被告因過失傷害案件，經檢察官提起公訴（97年度偵字第
4999號），本院判決如下：
    主    文
乙○○無罪。
    理    由
一、公訴意旨略以：被告乙○○於民國97年6月5日上午，駕駛車
    號K8-9176號自小貨車，沿臺北縣貢寮鄉○○○○道路，由
    貢寮往內寮方向行駛。於同日上午6時51分許，途經臺北縣
    貢寮鄉內寮村內寮10之2號往貢寮方向200公尺處彎道時，本
    應注意車前狀況，隨時採取必要之安全措施，且行經設有彎
    道之路段，應減速慢行，作隨時停車之準備，又在山路交會
    時，靠山壁車輛應讓外緣車優先通過，而當時天候為晴，視
    距良好，路面無障礙物，並無不能注意之情形，竟疏未注意
    車前狀況，且未減速慢行，復未讓外緣車優先通過，即以時
    速約50公里之車速駛過彎道，適甲○○騎乘車號AF8-550 號
    重機車、沿上開產業道路由內寮往貢寮方向偏左駛至該處，
    兩車因而發生碰撞，甲○○因此倒地受有左脛骨開放性骨折
    併腔室症候群、急性骨髓炎等傷害，因認被告涉嫌犯有刑法
    第284條第1項之過失傷害罪嫌。
二、按犯罪事實應依證據認定之，無證據不得認定犯罪事實；不
    能證明被告犯罪者，應諭知無罪之判決，刑事訴訟法第154
    條第2項、第301條第1項分別定有明文。又事實之認定，應
    憑證據，如未能發現相當證據，或證據不足以證明，自不能
    以推測或擬制之方法，以為裁判基礎。再認定不利於被告之
    事實，須依積極證據，苟積極證據不足為不利於被告事實之
    認定時，即應為有利於被告之認定，更不必有何有利之證據
    。而認定犯罪事實所憑之證據，雖不以直接證據為限，間接
    證據亦包括在內；然而無論直接或間接證據，其為訴訟上之
    證明，須於通常一般之人均不致有所懷疑，而得確信其為真
    實之程度者，始得據為有罪之認定，倘其證明尚未達到此一
    程度，而有合理之懷疑存在，致無從為有罪之確信時，即應
    為無罪之判決。而刑事訴訟法第161條已於91年2月8日修正
    公布，其第1項規定：檢察官就被告犯罪事實，應負舉證責
    任，並指出證明之方法。因此，檢察官對於起訴之犯罪事實
    ，應負提出證據及說服之實質舉證責任。倘其所提出之證據
    ，不足為被告有罪之積極證明，或其指出證明之方法，無從
    說服法院以形成被告有罪之心證，基於無罪推定之原則，自
    應為被告無罪判決之諭知（最高法院30年上字第816號、40
    年台上字第86號、76年台上字第4986號、92年台上字第128
    號等判例意旨可資參照）。
三、公訴意旨認被告乙○○涉有前揭過失傷害犯嫌，係以告訴人
    甲○○之指訴、道路交通事故現場圖、道路交通事故調查報
    告表 (一)、(二)、長庚紀念醫院出具之診斷證明書、案發
    現場照片等，資為論據。訊據被告固坦承其確有於前揭時、
    地駕駛上開自小客車發生本件交通事故，而告訴人亦因本件
    車禍致受有前述傷害等事實，惟堅詞否認有何過失傷害犯行
    ，辯稱：我是緊靠山壁側行駛在自己的車道上，肇事地點是
    一個大彎路，行車時已減速慢行，一過彎告訴人的機車即出
    現在我車頭駕駛座前方，我根本無從閃躲，方發生本件車禍
    事故，我並無過失等語。
四、經查：
  (一)、被告乙○○與告訴人甲○○於上開時、地，發生本件通事
      故之事實，業據被告於警詢、偵訊及本院審理時均供述無
      訛，復經告訴人於警詢、偵訊時均指述在卷，並有道路交
      通事故現場圖、道路交通事故調查報告表 (一)、(二)、
      肇事現場及車損照片在卷可稽（詳偵卷第10至12頁、第21
      頁至28頁、第30頁至第35頁、第44頁至51頁、第77頁至第
      80 頁）；而告訴人因本件交通事故，受有左膝脛骨骨折
      之傷害，則有長庚紀念醫院所出具之診斷證明書在卷可憑
      （詳偵卷第5頁至第7頁、第59頁），亦即告訴人確實係因
      本件車禍而導致前述傷害之結果，是被告之駕駛行為與告
      訴人之傷害結果間具有相當因果關係，應堪認定。是以，
      本件應進而審究者，乃為被告對於本件交通事故之發生，
      究有無「駕駛自小客車，行經山路交會時，靠山壁車輛未
      讓外緣車優先通過狹路，未減速慢行及未注意車前狀況」
      等肇事因素，而對告訴人受有傷害之結果應負過失責任。
  (二)、按在公用道路上通行，使用公用道路之各該道路使用人（
      簡稱用路人），不論行人或汽車之駕駛人均有遵守道路交
      通安全規則及相關交通法令之規範，以保持道路交通之通
      行安全，且因各用路人有遵守相關道路交通安全規則之義
      務，亦因而使一般用路人對於其他同時使用該道路之用路
      人亦會遵守相關道路交通安全規則之信賴，而有所謂信賴
      原則之適用，且交通主管機關為用路人通行之安全及交通
      之便利，不僅訂定發布「道路交通安全規則」，俾使用路
      人有規可循，更於道路上予以劃分或設置標線等，以使不
      同種類、行向之用路人不因混雜使用或爭道行駛而發生更
      大之交通危險；而我國是採取左駕之國家，是汽車除行駛
      於單行道或指定行駛於左側車道外，在未劃分向線或分向
      限制線之道路，原則上均應靠右行駛，道路交通安全規則
      第95條第1項前段定有明文，為眾所皆知之道路交通基本
      生活知識，當屬於上述所謂信賴原則之範疇內，亦為本件
      告訴人、被告所明知，應無疑義。其次，本件肇事原因必
      須就雙方當事人之「路權」加以研判，而有關「路權」的
      範圍應自交通工程之觀點加以分析，並自過失理論中，合
      理人類用路行為、注意義務與注意能力極限，加以探討，
      方可使其臻於完善；其中汽車「路權」的範圍，應依據道
      路設計原理及交通法規應定義為：「左右以車道範圍為限
      （道路交通管理處罰條例第45條第2款、第4款、第12款）
      ；前方以該車道最短停車視距或安全跟車距離（道路交通
      管理處罰條例第58條第1款）為限；後方則以車身尾部為
      限」。又按，刑法上之過失，係指行為人按其情節應注意
      ，並能注意而不注意者，或行為人對於構成要件事實，雖
      預見其能發生而確信其不發生者而言，刑法第14條定有明
      文，故刑法上過失行為之成立，應以行為人對該過失行為
      所生之構成要件結果、因果歷程有客觀預見可能性及主觀
      預見可能性，且行為人基於此預見之可能性，而有違反客
      觀上之注意義務致構成要件事實發生者，始足當之。再按
      ，參與交通之人，除應依道路交通安全規則為一般之注意
      外，尚有依實際情況而異之特別注意義務；關於他人違規
      行為所導致之危險，若屬已可預見，且有充足之時間可採
      取適當之措施以避免發生交通事故之結果時，即有隨時採
      取必要之安全措施以避免結果發生之義務，否則，仍無以
      免除其責任（最高法院81年度台上字第5343號判決意旨可
      資參照）。是參照前述法令規定及判決意旨，如他人違規
      行為所導致之危險，屬不可預見，且無充足之時間可採取
      適當之措施以避免發生交通事故之結果時，亦即無注意之
      可能時，即不應科以行為人過失之責任，先予敘明。
  (三)、依據員警所製作之前述道路交通事故現場圖、道路交通事
      故調查報告表 (一)、(二)、肇事現場及車損照片暨被告
      與告訴人提出之案發現場照片，可知肇事路段為無號誌之
      山路，又自道路兩側標線計算，路寬約有4.3公尺 (依道
      路交通事故現場圖，係1.9m+0.7m+1.1m+0.6m)，而告訴人
      與被告所行駛之道路，並未劃有分向標線（僅有一線道）
      ；依行駛動態言之，告訴人屬外緣車輛，被告為靠山壁駕
      駛之車輛；事故發生後，告訴人所騎乘之機車停止時，係
      右傾倒在被告自小客車之右側 (以告訴人之行向而言)，
      且其前輪輪軸中心點距離其行車行向之路面邊線超過1. 7
      公尺，被告所駕駛之自小客車停止時則係順向，且其左前
      車角距告訴人機車行向之路面邊線約為1.9公尺；另依被
      告自小客車之兩段煞車痕軌跡均甚貼近或超出其行向右側
      之路面邊線，足認被告之自小客車於肇事前，係緊靠行向
      道路右側行駛，又依本件兩車之車損狀態析之，被告自小
      客車之撞擊點為車頭左前側下方之保險桿及車牌部分，告
      訴人機車之撞擊點則為機車車頭左前側部分 (見偵卷第
      22頁及第25頁照片甚明)；再依兩車撞擊後，告訴人之機
      車左前車頭灰色碎片之散落軌跡 (見偵卷第21頁至第22頁
      ) ，係自被告自小客車行向之道路中央右側往中央左側即
      告訴人機車倒地之方向散布，堪認兩車之路面撞擊位置，
      自係被告行向道路之中央靠右側處，顯見告訴人機車當時
      顯非靠其行向右側駕駛。是依據上開肇事現場客觀跡證所
      示，本案應分別自路權之歸屬、被告客觀駕駛行為、主觀
      注意義務與注意能力等方面，綜析被告對於告訴人之駕駛
      行為，有無充足之時間可採取適當之措施以避免發生交通
      事故之結果。
  (四)、按「汽車除行駛於單行道或指定行駛於左側車道外，在未
      劃分向線或分向限制線之道路，應靠右行駛。但遇有特殊
      情況必須行駛左側道路時，除應減速慢行外，並注意前方
      來車及行人」，道路交通安全規則第95條第1項定有明文
      ；查本件交通事故發生當時，天候晴，為日間自然光線，
      肇事路段為柏油乾燥路面，且路面並無缺陷及障礙物，且
      如前述路面寬度足有4.3公尺，扣除被告車輛所佔用之路
      面寬度，告訴人之機車仍有2.3公尺之路面寬路可供安全
      駕駛無虞，是顯無特殊情況迫使告訴人必須行駛於其行向
      之道路左側，故告訴人本應靠右行駛，此亦為被告於駕駛
      時所得以信賴之用路狀況，是於被告與告訴人之車輛於行
      經肇事之碰撞地點時，路權自屬被告所有，則告訴人不依
      規定按其行車方向靠道路右側之不當駕駛行為，自係侵犯
      被告之行車路權，而此即係本件肇事之主因，又臺灣省臺
      北縣區車輛行車事故鑑定委員會98年1月12日北縣鑑字第
      0975181710號 (見偵卷第68 頁至70頁）及臺灣省車輛行
      車事故覆議鑑定委員會98年3 月3日覆議字第0986200701
      號鑑定委員會函（見偵卷第85 頁）均同此意見，認告訴
      人之不當駕駛行為係本件肇事主因，被告則無肇事因素，
      堪可認定被告於本件交通事故尚無違反道路使用之正當性
      ，其駕車行駛道路之路權，應先於告訴人受到保障，合先
      敘明。次按「汽車在山路交會時，靠山壁車輛應讓道路外
      緣車優先通過」，道路交通安全規則第10 0條第2款定有
      明文；然查本件因肇事路段之路面寬度既有4.3公尺，則
      被告與告訴人於本件駕駛時，若均遵守前揭道路交通安全
      規則第95條第1項定，依各自行向靠道路右側行駛，當可
      同時安全通過無虞，自不存有路權衝突之情況，是道路交
      通安全規則第100條第2款，於本件應無適用之餘地，被告
      自無從違反此一注意義務。再按，「行經有彎道、坡路、
      狹路、狹橋、隧道、學校、醫院標誌之路段、道路施工路
      段、泥濘或積水道路、無號誌之交岔路口及其他人車擁擠
      處所，或因雨霧致視線不清或道路發生臨時障礙，均應減
      速慢行，作隨時停車之準備」「汽車行駛時，駕駛人應注
      意車前狀況及兩車併行之間隔，並隨時採取必要之安全措
      施」，道路交通安全規則第93條第1項第2款、第94條第3
      項分別定有明文；查本件肇事路段為柏油路面，案發當時
      路面乾燥，是依據交通部道路交通安全督導會於66年5月6
      日以交路（）字第03984號函修正發布之「汽車煞車距
      離、行車速度及道路摩擦係數對照表」所示（詳本院卷第
      18頁），瀝青乾燥路面依「新築」、「一至三年」、「三
      年以上」之不同，其摩擦係數分別為0.85、0.75、0.70，
      而煞車距離（D）、行車速度（S ）與道路摩擦係數（F）
      之計算公式為「S＝√254DF」，是以本件被告所駕駛之自
      小客車在發生撞擊後約1.9公尺之距離內即已停止之數據
      計算 (√2540.751.9=19)，被告於事故發生當時之車
      速應約時速19公里，而肇事路段速限為時速25公里，被告
      以低於速限約百分之24之慢速行經上開肇事彎道，其於客
      觀上已堪信有減速慢行並作隨時停車之準備，且本件肇事
      之車輛碰擊地點，已如前述，應在被告轉彎後，行向道路
      中央靠右側處，惟於被告駕駛自小客車行駛接近彎道前欲
      右轉彎前，因無證據足資認定告訴人確已駕駛機車至其行
      向道路中央左側，是在被告按規定分配之路權下行駛，並
      信賴其他交通參與者亦將遵守此一行車規定下，自難苛令
      其進而採取任何措施以避免發生交通事故之結果，是被告
      既於客觀上減速至19公里行經上開肇事彎道，而有減速慢
      行並作隨時停車之準備，並信賴交通參與者均會共同遵守
      行車規定，自不能認違反前揭注意規範。
  (五)、依上所述，本件交通事故肇事原因源於告訴人違反道路交
      通安全規則之行為，業如前述，告訴人擅自偏駛於其行向
      道路中央靠左側部分，被告既已採取低速行經處，又依事
      故現場地理環境位置係屬一大彎道，本難預見告訴人所騎
      乘之機車會自該處以違反行車規定之方式竄出，足認被告
      因之而無充足之時間可採取足以避免發生交通事故結果之
      舉措，又被告於撞擊發生後，旋即停煞，自應認被告確已
      盡其所能採取必要適當之防避措施，故被告於本件交通事
      故之發生即難謂有何肇事因素，自不能遽謂其仍應負擔「
      能注意而不注意」之過失責任，至屬明確。另本案為求審
      慎計，先後已送請臺灣省臺北縣區車輛行車事故鑑定委員
      會鑑定、臺灣省車輛行車事故覆議鑑定委員會覆鑑、國立
      交通大學運輸科技與管理學系再為鑑定，結果均一致認被
      告駕駛自小客車，無肇事因素，告訴人駕駛重機車，為肇
      事因素，核與本院之認定相符，併可參照。
五、綜上所述，本件告訴人因本件車禍受有上開傷害，誠屬憾事
    ，然而，被告是否涉犯刑事過失傷害罪責，仍應依憑證據認
    定之，不得主觀推斷臆測。而依前揭證據調查之結果據以勾
    勒本案發生之過程，被告既無應注意、能注意而未盡注意義
    務之情事，自屬不可歸責，要難苛令其負過失傷害之罪責。
    公訴人之舉證，既不足以證明被告有應注意、能注意而不注
    意之過失情節，而仍有合理之懷疑存在，即尚未達於通常一
    般之人均不致有所懷疑，而得確信其為真實之程度，本院即
    無從形成被告有罪之確信。此外，本院復查無其他積極證據
    ，足資證明被告之駕駛行為，對於肇致告訴人受有傷害之
    本件交通事故有何過失情事，尚難遽以過失傷害罪責相繩。
    本件既不能證明被告犯罪，揆諸首開說明，自應為被告無罪
    判決之諭知，以昭審慎。
六、據上論斷，應依刑事訴訟法第284之1條、第301條第1項，判
    決如主文。
中    華    民    國    98    年    12    月    31    日
                  刑事第四庭  法  官  何怡穎
以上正本證明與原本無異。
如不服本判決應於收受送達後10日內向本院提出上訴書狀，並應
敘述具體理由；其未敘述上訴理由者，應於上訴期間屆滿後20日
內向本院補提理由書(均須按他造當事人之人數附繕本)「切勿逕
送上級法院」。
中    華    民    國    98    年    12    月    31    日
                              書記官  鄭梅君

司法院資訊處製作；財團法人民間司法改革基金會備份。
